【裁判字號】    99,勞訴,24
【裁判日期】    991231
【裁判案由】    給付資遣費
【裁判全文】
臺灣高雄地方法院民事判決              99年度勞訴字第24號
原      告  蘇友忠
訴訟代理人  陳慧敏律師
被      告  張春寶
訴訟代理人  唐小菁律師
複代理人    邱佩芳律師
當事人間給付資遣費事件，本院民國99年12月13日言詞辯論終結
，判決如下：
  主      文
被告應給付原告伍拾玖萬壹仟捌佰壹拾參元，及自民國九十九年
一月七日起起至清償日止按年利率百分之五計算之利息。
訴訟費用由被告負擔。
本判決於原告以新台幣壹拾玖萬元供擔保後得假執行；被告於以
新台幣伍拾玖萬壹仟捌佰壹拾參元為原告反供擔保後，得免為假
執行。
  事實與理由
一、原告主張：原告自民國92年3 月1 日起受僱於被告擔任司機
    一職，工作時間為每日上午8 時至晚間8 、9 時止，並依當
    月25日至次月24日期間內載運貨物總運費之三成計算原告每
    月薪資。詎被告於98年8 月5 日以其因購買漁業用油涉嫌刑
    案，無法再繼續經營為由解雇原告，並通知原告自翌日起無
    須再來上班，其未盡預告終止契約之義務，亦未依法給付原
    告資遣費新台幣（下同）376,233 元及預告工資57,540元，
    復因被告未依勞工保險條例第6 條第1 項第1 款之規定為原
    告投保勞工保險，致原告受有無法向行政院勞工保險局申領
    非自願性離職6 個月失業補助金158,040 元之損失，為此爰
    依勞動基準法第11、16、17條、民法第184 條之規定，求為
    判令被告應給付原告591,813 元，及自本起訴狀繕本送達翌
    日起至清償日止按週年利率5 ％計算之利息，並陳明願供擔
    保，請准宣告假執行。
二、被告則以：兩造間係成立由被告提供車輛，供原告以其客源
    及駕駛專長對外招攬運載業務，雙方共同賺取運費之合作關
    係，原告之攬貨數量及工作時間均係自行調配決定而不受被
    告指揮，兩造並約定就賺取之運費，依被告與原告間七比三
    之比例分配雙方利潤，若遇原告業務執行不當如違規、損害
    車輛之情形，則由原告自負其責，即原告須自負載運業務之
    風險、成敗與盈虧責任，與僱傭契約中受僱人僅單純提供勞
    務獲取報酬不同，故兩造間之合作關係與民法僱傭契約顯有
    不同。又兩造間之合作關係因原告長期未盡專業義務，對被
    告提供之車輛，動輒造成損壞，被告不堪車輛長期貶損之損
    失，乃與原告結束合作關係，非屬勞動基準法規定之資遣行
    為，故原告請求資遣費及預告工資並無理由。另原告既為自
    營工作之人，本應自行加入職業工會投保勞工保險，且原告
    亦未就其如何具備請領失業給付之資格，予以舉證說明，故
    其所述難以採信，本件原告請求均無理由，爰聲明求為判決
    原告之訴駁回，如受不利判決，願供擔保請准免為假執行。
三、兩造爭執及不爭執事項：
  (一)、不爭執部分：
    1.原告於98年8 月5 日前6 個月，係以駕駛聯結車之方式獲
      取報酬。
    2.原告所駕駛之車輛及所需燃料均由被告提供。
    3.兩造約定原告每月所得報酬以每月總運費之三成計算。
  (二)、爭執部分：
    1.兩造間有無僱傭關係存在？
    2.原告得否請求被告給付資遣費及預告工資？其金額應為若
      干？
    3.原告得否請求被告賠付失業補助金158,040 元？
四、兩造間是否為勞動關係，有無勞動基準法之適用？
（一）、按一般學理上認勞動契約當事人之勞工，具有下列特徵
        ：1 、人格從屬性，即受雇人在雇主企業組織內，服從
        雇主權威，並有接受懲戒或制裁之義務。2 、親自履行
        ，不得使用代理人。3 、經濟上從屬性，即受雇人並不
        是為自己之營業勞動而是從屬於他人，為該他人之目的
        而勞動。4 、納入雇方生產組織體系，並與同僚間居於
        分工合作狀態。勞動契約之特徵，即在此從屬性。又基
        於保護勞工之立場，一般就勞動契約關係之成立，均從
        寬認定，只要有部分從屬性，即應成立。足見勞基法所
        規定之勞動契約，非僅限於典型之僱傭契約，只要該契
        約具有從屬性勞動性格，縱有承攬之性質，亦應屬勞動
        契約。（最高法院81年台上字第347 號判決參照頁）。
（二）、勞動契約與承攬契約之區別：1 、勞動契約以勞動給付
        為目的，以勞動結果為目的者為承攬契約。2 、勞動契
        約於一定期間內受僱人應依雇方之指示，從事於一定種
        類之勞動，而承攬契約承攬人只負完成一個或數個之工
        作。3 、勞動契約內受僱人對於雇方勞務之提供，多有
        固定持續之關係，而承攬契約，承攬人則多同時可對公
        眾提供勞務，並不限於僅為特定人提供勞務。
（三）、至於「勞動契約與承攬契約之混合可能性」之問題，學
        說暨一般實務上認有混合契約成立之可能。原則上可區
        分契約的不同部分，分別適用各該契約類型的相關法律
        規定。若定性為勞動契約關係，雖然在報酬之計算上可
        能帶有承攬之性質，但其他契約部分仍應認定為勞動契
        約，則勞動關係消滅後特定權利之行使，例如勞基法第
        14條契約終止權或第17條之資遣費請求權，則仍有適用
        之餘地。
（四）、本件雙方關係之判斷：
   1、人格上從屬性，此為認定是否為勞動契約之核心：
     1.1、是否依雇主所指示之地點與時間而提供勞務？原告之
          工作係由被告提供車輛、油料及保養，到被告所承攬
          車行處運載鋼、鋁卷，車子必須放在被告之停放場，
          每天由原告到該處開車，被告並規定每天必須8 點多
          上班，必須把貨物運送完才能下班，並派有一個班長
          專門分派工作、聯絡及監督，此業具證人王元宏、劉
          瑞祥及李永政證述明確（見99年8 月5 日筆錄）。
     1.2、原告是否有自由決定業務執行之權限：被告所雇用之
          司機必須先運送完被告所承攬之貨物，才可以運載自
          己所承攬之貨物，也不可以為別的貨運行運送貨物，
          而司機自己攬貨被告一定會知道，因為有無線電（見
          卷第79頁），而司機去貨運行載貨，是因為車子的關
          係，並不是以司機為識別對象，因為車子在出貨的工
          廠都有登記車號、車牌，司機也有都有登記，車子一
          定要配合，固定的司機否則公司不會讓司機載貨（見
          李永政證詞卷82頁），被告會不定時要司機到某個地
          點載某些貨，司機在外面載貨時被告都會用無線電問
          一些貨的問題，被告就知道司機在哪裡，司機每天也
          要寫日報表，交給被告（見劉瑞祥證詞，第77頁）。
          綜上所述，司機在被告處必須附屬於車輛，並無自由
          決定業務執行的權限，並且要接受被告之指揮監督。
     1.3、是否須遵守公司工作規則？請假雖不必扣錢，請事假
          司機必須前一天說，病假當天說，並要繳交診斷證明
          書，規定上班時間及特定貨運行載貨，並配置固定車
          輛，需親自履行勞務否則沒有錢領，此均經證人證述
          甚詳。
     1.4、綜上所述，原告及被告之司機，都是被告所招攬來為
          被告運送其所承攬之貨物，主要在為被告之利益，其
          風險也都由被告承擔，司機必須接受被告之指示，並
          在被告之管理組織下，接受被告指示之地點和時間提
          供勞務，齊聚有人格之從屬性乃可認定。
   2、經濟上之從屬性：本件報酬之分配為三七分，被告對於原
      告之勞務（開車）支出，被告可分得七成，生產設備及原
      料由被告所提供，大部分之利潤亦由被告所得，足見原告
      僅係支出勞務而獲取報酬。
（五）、綜上所述原告與被告確具有人格、經濟及組織上之從屬
        性，乃屬勞動契約關係，應有勞動基準法之適用，並無
        疑義。
五、原告得否請求被告給付資遣費、預告工資及賠付失業補助金
    ？其金額應為若干？
（一）、本件被告於98年8 月5 日無法再繼續經營為由（應屬勞
        動基準法第10條第1 項第1 款歇業之事由），要求原告
        自翌日起不用來上班，未事先預告終止勞動契約，亦未
        給付原告資遣費、預告工資及未幫原告投保勞保等情為
        被告所不爭執。
（二）、按「工資謂勞工因工作而獲得之報酬；包括工資、薪金
        及按計時、計日、計月、計件以現金或實物等方式給付
        之獎金、津貼及其他任何名義之經常性給與均屬之」勞
        動基準法第2 條第3 款定有明文。再按勞動基準法第2
        條第3 款規定：工資謂勞工因工作而獲得之報酬；包括
        工資、薪金及按計時、計日、計月、計件以現金或實物
        等方式給付之獎金、津貼及其他任何名義之經常性給與
        均屬之。所謂經常性之給付，衹要在一般情形下經常可
        以領得之給付即屬之。舉凡某種給與係屬工作上之報酬
        ，在制度上有經常性者，均得列入平均工資以之計算退
        休金；其給付究屬工資抑係該條所定之給與，仍應具體
        認定，不因形式上所用名稱為何而受影響（最高法院87
        年台上字第2754號、87年度台上第2823號判決參照）。
（三）、平均工資之計算：
        原告離職前六個月平均工資經計算為每月57882 元，每
        日薪資為1918元（如附表），此業具原告提出其薪資領
        據及華友公司支薪資明細表為證，堪信為真實。
（四）、資遣費：
        勞動基準法第17條：「雇主依前條終止勞動契約者，應
        依左列規定發給勞工資遣費：一、在同一雇主之事業單
        位繼續工作，每滿一年發給相當於一個月平均工資之資
        遣費。二、依前款計算之剩餘月數，或工作未滿一年者
        ，以比例計給之。未滿一個月者以一個月計。」規定，
        原告自92年3 月1 日起受僱至98年8 月5 日止，共為6
        年5 個月又5 天，離職前六個月之平均工資為57,882元
        ，故資遣費共為：57,882元×6.5 個月＝376,233 元。
（五）、預告工資：
        勞動基準法第16條第1 項：「雇主依第十一條或第十三
        條但書規定終止勞動契約者，其預告期間依左列各款之
        規定... 三、繼續工作三年以上者，於三十日前預告之
        」及同條第3 項：「雇主未依第一項規定期間預告而終
        止契約者，應給付預告期間之工資」規定，原告以受僱
        6 年5 個月又5 天，自可請求30日之預告工資，即
        1,918 元×30日＝5 7,540 元（係離職1,918 元前平均
        六個月之每日薪資）。
（六）、六個月失業補助金：。
        違反保護他人之法律，致生損害於他人者，負賠償責任
        。但能證明其行為無過失者，不在此限，民法第184 條
        第2 項訂有明文。若被告有替原告投勞保，則原告在非
        自願離職下，得向行政院勞工委員會勞工保險局申請離
        職辦理勞工保險退保之當月起前六個月平均月投保薪資
        60％之失業補助金，然被告竟違背勞工保險條例第10
        條雇主應為其所屬勞工，辦理投保手續及其他有關保險
        事務之規定，致原告在非自願離職下，無法向行政院勞
        工委員會勞工保險局申請離職辦理勞工保險退保之當月
        起前六個月平均月投保薪資60％之失業補助金，此部分
        之損害與被告之未投保行為具有相當因果關係，應由被
        告予以賠償，其數額共158,040 元（即43,900×60％×
        6 ＝158,040 元）。
（七）、合計為591813元（376233+57540+158040＝591813）
六、從而，原告依勞動基準法第11、16、17條、民法第184 條之
    規定，求為判令被告應給付原告591,813 元，及自本起訴狀
    繕本送達翌日（99年1 月7 日）起至清償日止按週年利率5
    ％計算之利息，為有理由，應予准許。原告勝訴部分兩造陳
    明願供擔保請准宣告假執行，或免假執行，經核並無不合，
    原分別酌定相當擔保金額准許之。
七、又本件事證已明，兩造其餘攻擊防禦方法，對判決之結果不
    生影響，爰不一一贅述，併此敘明。
八、據上論結，本件原告之訴有理由，依民事訴訟法第78條、第
    390 條第2 項、第392 條第2 項，判決如主文。
中    華    民    國    99    年    12    月    31    日
                 高雄地方法院   法  官  陳樹村
以上正本係照原本作成。
如對本判決上訴，須於判決送達後20日內向本院提出上訴狀。如
委任律師提起上訴者，應一併繳納上訴審裁判費。
中    華    民    國    99    年    12    月    31    日
                                書記官  葉姿敏

司法院資訊處製作；財團法人民間司法改革基金會備份。
